【裁判字號】    94,訴緝,17
【裁判日期】    950111
【裁判案由】    偽造有價證券等
【裁判全文】
臺灣花蓮地方法院刑事判決              94年度訴緝字第17號
公  訴  人  臺灣花蓮地方法院檢察署檢察官
被      告  丙○○
                    一七號
指定辯護人  本院公設辯護人乙○
上列被告因偽造有價證券等案件，經檢察官提起公訴（84年度偵
字第2715號），本院判決如下：
    主  文
丙○○連續行使偽造私文書，足生損害於他人，處有期徒刑壹年
陸月。偽造之「丁○○」印章壹個及借據上「丁○○」署押壹枚
、「丁○○」印文玖枚與本票上「丁○○」印文參枚，均沒收。
    事  實
一、丙○○係「琪大木業有限公司」（下稱琪大公司，登記負責
    人為丙○○之胞弟丁○○））之實際負責人，於民國79年10
    月初，因個人財務週轉不靈，至花蓮縣吉安鄉○○○街13號
    戊○○住所，向戊○○佯稱其經營之琪大公司急需資金週轉
    ，欲借款新臺幣（下同）250 萬元，戊○○乃要求丙○○需
    提供其妻李素芳所有之花蓮縣吉安鄉○○○ 街69號（下稱系
    爭不動產）之不動產設定抵押權，並有丁○○為連帶保證人
    等條件下，始同意借款，斯時丙○○需款孔急，明知其弟丁○○僅授權其以琪大公司名義對外承包工程業務，並未授權
    其得以丁○○個人名義對外借貸款項，竟意圖為自己不法之
    所有，同時基於偽造文書之概括犯意，在未經丁○○同意下
    ，先於不詳地點，偽刻丁○○印章一枚後，向戊○○謊稱，
    其已徵得丁○○同意並經丁○○授權，戊○○乃因之誤以丁○○同意擔任該借款連帶保證人下，而允諾借款，嗣二人乃
    於79年10月4日，一同至花蓮市○○路275號陳天來代書處辦
    理上開借款事宜，丙○○乃持上開盜刻之丁○○印章連同李
    素芳及其本人印章（下稱丙○○小章）各一枚前往該處，並
    和戊○○共同書立債權人為甲○○（戊○○指定以其妻為名
    義人）、借款人為李素芳及連帶保證人為丙○○、丁○○之
    借據一份，填載借款金額250萬元、償還期間自79年10月4日
    至80年2月4日、特約事項以李素芳系爭不動產為擔保等內容
    後，丙○○除於借用人欄及連帶保證人欄下簽蓋李素芳、丙○○之署押及印文外，同時於另一連帶保證欄下，偽簽丁○○之署押，再於該署押下及約定事項欄下，偽蓋丁○○之印
    文七枚於借據上，以偽造丁○○為上開借款保證契約，同時
    丙○○並簽發共同發票人為李素芳及丙○○、到期日80 年2
    月4日、票面金額250萬元、指定受款人為甲○○之本票一紙
    後，在本票背面及正面左下角處，偽蓋丁○○印文各一枚，
    偽造丁○○為該本票背書，嗣丙○○持上開本票及借據予戊○○收執後，戊○○乃交付之250萬元予丙○○，足以生損
    害於丁○○及戊○○之權益。迄於80年2月4日，丙○○因無
    法清償上開借款，乃要求戊○○借款清償期再展延二個月（
    即至80年4月4日），戊○○不疑而同意後，丙○○乃承上開
    概括犯意，再持上開偽刻之丁○○印章連同上開李素芳印章
    與其另一枚丙○○印章（下稱丙○○大章），至上開戊○○
    住所，將上開借據償還期間「至80年2月4日止」之『2 』月
    塗改為『4』月，清償期「肆」月塗改為『陸』月，並於上
    開塗改處，加蓋李素芳、丙○○大章二枚外，另於同處偽蓋
    丁○○印文各一枚，以偽造丁○○同意延展借款保證契約清
    償期，復將上開本票到期日「80年『2』月4日」處塗改為『
    4』月後，除加蓋李素芳及丙○○大章外，並偽蓋丁○○印
    文於其上，以偽造丁○○同意延展票據背書到期日，再將上
    開借據、本票交付戊○○收執，足以生損害於戊○○及丁○○之權益。嗣因丁○○未依約清償上開借款債務，戊○○乃
    以甲○○名義向本院民事庭聲請對丁○○為上開本票請准予
    強制執行裁定，丁○○收受該裁定後，發現遭人冒用名義簽
    立本票，乃向本院民事庭對甲○○提起確認本票債權不存在
    之民事訴訟，嗣經本院80年訴字第112號民事案件審理期間
    ，戊○○始知悉上情。
二、案經甲○○訴由臺灣花蓮地方法院檢察署檢察官偵查起訴。
    理  由
一、訊據被告丙○○僅坦承伊未經丁○○同意，於借據連帶保證
    欄下偽簽丁○○之署押後交付戊○○借款等情不諱，然矢口
    否認借據及本票上丁○○之印文係其偽蓋等情，辯稱：伊當
    時已沒有保管丁○○之印章，伊不知上開借據及本票上丁○○之印文係何人所簽蓋，且依於借據上簽丁○○署名係應戊○○及其妻甲○○所要求，伊並無詐欺之意云云。
（一）經查，上開被告於79年10月4日，在花蓮市○○路275號陳
      天來代書處，未經丁○○同意，偽簽丁○○署押（簽名）
      於借據連帶保證人欄下，並向戊○○謊稱其有經丁○○授
      權，致戊○○誤以為真，而交付250 萬元予被告等事實，
      業據被告坦承不諱，核與證人丁○○、戊○○於本院結證
      屬實，並有上開借據影本一份可稽，是被告此部分自白與
      事實相符，堪已認定。
（二）是本案爭點厥為上開借據、本票上之丁○○印文是否係被
      告偽刻與偽蓋，及被告是否有詐欺犯意，經查：
（1）上開借據及本票上所有丁○○之印文部分，均係被告先後
     於79年10月4 日及80年2月4日，持同一枚丁○○之印章，
     在陳天來代書處及戊○○住處所簽蓋之事實，業據證人戊○○於本院結證屬實，質諸證人戊○○證稱：「（問：本
     票是79年10月4 日所開，同一天是否也有開一張借據？）
     是」、「（問：本票和借據是在何處簽的？）在陳天來代
     書那裡辦理的。」、「（問：本來的借期是否到80年2月4
     日？）是，但是80年2月4日到期後被告無法還，要求展延
     2 個月，我們有同意，被告也有在塗改的地方上蓋章。」
     、「（問：在借據上所塗改的償還期間是否就是在80 年2
     月4 日以後？）是。」、「（問：當時要談展延及修改償
     還期限的地點？）在我家。」、「（問：被告當時在上面
     蓋誰的章？）被告、他太太及丁○○的章。」、「（問：
     在79年10月4 日簽立借據時，連帶保證人丁○○的姓名是
     否已經簽上去了？）是，在陳天來代書處就簽立了。」、
     「（問：第一次簽立時，是否就已經在連帶保證人處蓋丁○○的印章？）是，因為被告說他弟弟可以保證。」、「
     （問：本票上到期日由2月改為4月，是否也是第二次在你
     家修改時一併改的？）是」、「（問：系爭本票背面是否
     有丁○○背書？）是，一般習慣保證人都會背書，這是我
     們要求的。」、「（問：該背書是否是在79年10月 4日簽
     發本票時即已背書？）是。」、「（問：本票正面在發票
     人下方有丁○○、丙○○印章，何時蓋的？）79年10 月4
     日，是被告蓋的。」、「（問：被告為何會蓋這2 個印章
     ？）因為丁○○是保證人。」、「（問：本票修改到期日
     上有3 個印章，是何人的？何人所蓋？）是丙○○蓋他自
     己、他太太及丁○○之印章。」、「（問：為何被告說他
     完全沒有蓋丁○○的印章？）這不是事實，因為被告在借
     據上已經簽了丁○○姓名，且我有問被告，他說丁○○有
     授權給他，因為琪大木業是被告經營的。」、「（問：借
     據的約定事項每一項下方都有蓋很多印章，這些章簽蓋的
     情形？是分兩次還是一次連續蓋下來？）我記得在借用人
     及連帶保證人欄位處，被告在借款時就蓋上李素芳、丁○○及他自己的小章，後來延展時，又在該處補蓋李素芳及
     丙○○的大章。而約定事項下面在延展時被告也有再蓋他
     自己的大章。」、「（問：丁○○的印章是否你蓋的？）
     不是」、「（問：當時借據有無給被告保留一份？）有」
     等語，而參以被告於本案偵訊時亦供稱：「原借款約定是
     二月，借期屆至未履行才到魏宅改為四月」等語（見本案
     花蓮地方法院檢察署83年偵字第100 號案件第63頁），足
     證證人戊○○所陳上開被告係先後二次持丁○○之印章為
     偽蓋之偽造文書行為等情，顯有相當之可信，再者，觀諸
     上開借據影本上每一特約事項欄下蓋有李素芳、丙○○小
     章、丁○○、丙○○大章等印文，每一印文與其下方印文
     間隙均相當，排列整齊，印文與印文間隙間並無留相當之
     空間，顯然上開借據上之印文簽蓋時，係依序所蓋下，再
     參以被告自承上開借據及本票上李素芳及丙○○大章係其
     所簽蓋，其雖否認其上之丙○○小章亦為其所有及簽蓋，
     然查，觀諸經被告於81年11月26日至臺灣高等法院花蓮分
     院81年度上訴字第69 號民事案件開庭庭呈之票號0000000
     、面額250萬元、發票日79年12月4日、發票人振展木業有
     限公司李素芳之支票一紙（附該卷宗後證物袋內），該支
     票背面有丙○○印文（為該票據背書）一枚，該印文與本
     件借據上丙○○小章經以肉眼比對，二枚印文大小及字體
     均相符，應係同一枚印章所蓋，足徵上開借據上之李素芳
     、丙○○大、小章均係丙○○所有及使用之事實。而檢視
     借據上丁○○印文，有依序蓋於李素芳及丙○○大章間者
     、有依序蓋於丙○○小章及丙○○大章間，足徵被告於蓋
     丙○○大章時，該丁○○印文應已蓋妥甚明，則若該丁○○印文非其先前所蓋，何以未向戊○○質疑或反應，反而
     願意於該丁○○印文下方再蓋上丙○○大章？是綜以上開
     事證，被告辯稱借據及本票上丁○○印文非其所蓋一節，
     要無所憑，顯係卸責之詞，難認可採。
（2）又查，被告所持之簽蓋上開借據及本票上之丁○○印章一
     枚，非丁○○所有及使用，而丁○○亦未授權被告為上開
     借據、本票債務之保證人行為等情，業據證人丁○○於本
     院證述相當明確，質諸證人丁○○於本院具結證稱：「（
     問：這張本票上面有你的章，你是否記得這件事？）我不
     知道，印章不是我蓋的。」、「（問：你有無授權被告幫
     你蓋這個章？）沒有。」、「（問：系爭本票的持票人戊○○、甲○○你是否認識？）均不認識，也沒看過，也沒
     有資金往來。」、「（問：你是否知道被告與他們二人之
     間資金往來情形？）不知道。」、「（問：系爭本票上的
     章是你的嗎？）不是我的。」、「（問：你有無將任何印
     章交給被告？）有將公司（指琪大木業公司）大、小章放
     在被告那裡，包含一個姓名章。」、「（問：系爭借據是
     否是你簽蓋的？）名字不是我簽的，印章也不是我蓋的。
     」、「（問：被告用你的名字簽借據的事，被告有無跟你
     說過？）沒有，是一直到對方查封我台北的房子我才知道
     。」、「（問：你有無授權被告用你的名字對外借錢？）
     沒有。」、「（問：系爭本票、借據上的章，是否就是你
     交給被告保管的那個章？）不是。」、「（問：目前琪大
     木業是否還有在經營？）沒有，80年左右就沒再經營了，
     被告後來有將公司大、小章還我。」、「（問：你授權被
     告經營琪大木業公司，是否允許被告以琪大木業公司的名
     義對外借錢？）要借錢要經過我同意。我們有事先說過，
     借錢要經過我同意，但是若是包工程則不用。」等語，可
     知被告所持偽蓋於上開借據、本票上之丁○○印章，亦非
     丁○○交付其保管之琪大木業公司之負責人小章甚明，而
     被告於偵查及本院均否認其持有該印章，無法交代該枚印
     章之來源，足認被告所持偽蓋於借據及本票上之丁○○印
     章，應係其私下所偽刻。
（3）至被告辯稱：該借據之內容為應戊○○及其妻甲○○之要
     求而填載云云。惟證人戊○○於本院證稱：因被告向伊借
     款，伊要求提供保證人等語在卷。則告訴人要求被告提供
     保證人，無非係為擔保被告債務之履行，而被告明知丁○○未曾同意擔任保證人，仍偽造上開借據及本票背書予戊○○，使戊○○誤以為該借款有保證人，而陷於錯誤，允
     以借款，是被告顯有施用詐術之行為，自不待言。
（三）綜上所陳，被告所辯，顯係卸責之詞，委難採信，此外，
      復有上開借據影本一份、本票影本一份、臺灣高等法院花
      蓮分院81年度上字第69號及本院80年度訴字第112 號民事
      案件相關卷證資料（含刑事警察局鑑驗通知書、法務部調
      查局鑑定通知書等），與上開判決二份、花蓮地方法院檢
      察署83年度偵字第100號、本院83年度自緝字第1號及臺灣
      高等法院花蓮分院84年度上易字第122 號刑事案件相關卷
      證資料、秀林鄉公所林產採取合約書、琪大公司基本資料
      查詢紀錄，花蓮地政事務所函覆之系爭不動產申請設定抵
      押權相關契約書等可茲佐證，是被告犯行，堪以認定，自
      應依法論科。
二、核被告所為，係犯刑法第216條、第210條之行使偽造私文書
    罪及同法339第1項之詐欺取財罪。被告偽造文書後，復由被
    告持以行使，其偽造之低度行為為行使之高度行為吸收，僅
    論以行使偽造私文書罪。被告行使偽造私文書之目的在於向
    告訴人詐借金錢，而所犯行使偽造私文書罪與詐欺罪間，有
    方法結果之牽連關係，依刑法第55條之規定，應從較重之行
    使偽造私文書罪處斷。又被告前後所為上開數行使偽造私文
    書犯行間，時間緊接，所犯罪名相同，顯係出於概括之犯意
    為之，為連續犯，爰依刑法第56條之規定以一罪論，並加重
    其刑。至公訴人就上開被告於借據及本票上偽蓋丁○○之印
    文等偽造私文書部分雖未起訴，惟與起訴部分有連續犯裁判
    上一罪關係，應為起訴效力所及，本院自得一併審理。審酌
    被告以上開手法詐騙告訴人，詐欺之金額達250 萬元，對告
    訴人所生損害非輕，且自告訴人提出本件告訴迄今，已逾數
    年，被告均未提出具體而確實可行之和解方案，亦未清償款
    項，犯罪後猶無悔意之態度等一切情狀，分別量處如主文所
    示之刑。被告偽刻之「丁○○」印章一枚及上開借據上「丁○○」署押一枚、「丁○○」之印文九枚與上開本票上「丁○○」之印文三枚，為偽造之印文及署押，因均未能證明已
    滅失，均依刑法第219條之規定沒收。
三、至公訴意旨雖另以被告於79年10月4 日，簽發丁○○為共同
    發票人之250 萬元本票一紙交付戊○○以資擔保等情，認被
    告另涉刑法第201條第1項偽造有價證券罪云云。但查，證人
    戊○○於本院83年度自緝字第1 號及臺灣高等法院花蓮分院
    84年度上易字122 號等相關刑事案件出庭時就本案借款予被
    告情形均係稱：伊借款予被告時，係要求有被告弟弟之「背
    書」等語。（見本院83年自緝字第1 號卷第65頁、及臺灣高
    等法院花蓮分院84年上易字122 號卷第44頁），而質諸證人
    戊○○於本院結證亦稱：「（問：系爭本票背面是否有丁○○背書？）是，一般習慣保證人都會背書，這是我們要求的
    。」、「（問：該背書是否是在79年10月4 日簽發本票時即
    已背書？）是。」、「（問：本票正面在發票人下方有丁○○、丙○○印章，何時蓋的？）79年10月4 日，是被告蓋的
    。」、「（問：被告為何會蓋這2 個印章？因為丁○○是保
    證人。」等語，足認當時被告與戊○○就被告簽蓋丁○○印
    文於上開本票背面及正面左下角處之行為，雙方均係認係票
    據背書行為，而非共同發票人行為，且觀諸本票正面丁○○
    之印文位置係於本票左下角，並未與該本票共同發票人李素
    芳、丙○○等簽名蓋章並列左右，是依上開二人當時之意思
    表示及該印文所蓋於票據之處，認被告所為，係偽造丁○○
    背書之意，是自難僅憑該丁○○印文係蓋於本票正面而遽認
    被告係偽造丁○○共同簽發本票之犯行，然此部分公訴人認
    與上開詐欺及偽造文書犯行間有方法結果之牽連關係，爰不
    另為無罪之諭知，附此敘明。
據上論斷，應依刑事訴訟法第299條第1項前段，刑法第56條、第
210條、第216條、第55條、第219條，罰金罰鍰提高標準條例第1
條前段，判決如主文。
本案經檢察官張立中到庭執行職務
中    華    民    國    95    年    1    月    11    日
                        臺灣花蓮地方法院刑事第三庭
                              審判長法  官  鄭培麗
                                    法  官  楊仲農
                                    法  官  張嘉芬
上列正本證明與原本無異。
如對本判決不服，應於送達後10日內，向本院提出上訴狀。（應
抄附繕本）
                                    書記官  林佳慧
中    華    民    國    95    年    1     月    12    日
附錄本判決論罪之法律條文：
中華民國刑法第210條：
偽造、變造私文書，足以生損害於公眾或他人者，處五年以下有
期徒刑。
中華民國刑法第216條：
行使第二百十條至第二百十五條之文書者，依偽造、變造文書或
登載不實事項或使登載不實事項之規定處斷。


司法院資訊處製作；財團法人民間司法改革基金會備份。
